臺北高等行政法院判決　　　　　　　　　　　　　　九十二年度訴字第二六四二號
　　　　　　　　　　　　　　　.
　　原　　　告　甲○○
　　訴訟代理人　丁○○專利代.
　　被　　　告　經濟部智慧財產局
　　代　表　人　蔡練生（局長）
　　訴訟代理人　乙○○兼送達.
　　　　　　　　丙○○
　　參　加　人　李政道
右當事人間因新型專利異議事件，原告不服經濟部中華民國九十二年四月八日經訴字
第○九二○六二○七九○○號訴願決定，提起行政訴訟，經本院裁定命參加人獨立參
加訴訟，本院判決如左：
    主  文
原告之訴駁回。
訴訟費用由原告負擔。
　　事  實
一、事實概要：
    參加人於民國八十九年十一月十三日以「落花生採收機之拍泥裝置」（下稱系爭
    案）向被告申請新型專利，經其編為第00000000號審查，准予專利。公
    告期間，原告提出異議，經被告以九十一年十月二十四日（九一）智專三（一）
    ○二○一七字第○九一八九○○二三六四號審定書為異議不成立之處分，原告不
    服，提起訴願，經遭決定駁回，遂向本院提起行政訴訟。
二、兩造聲明：
　(一)原告聲明：
    1.訴願決定及原處分均撤銷。
    2.被告對系爭案應為異議成立之處分。
    3.訴訟費用由被告負擔。
  (二)被告聲明：
    1.駁回原告之訴。
    2.訴訟費用由原告負擔。
  (三)參加人聲明：
    （參加人未於言詞辯論期日到場，聲明及陳述依其準備程序所為而記載。）
    駁回原告之訴。
三、兩造之爭點：系爭案是否有違核准時專利法第九十八條第二項之規定而不符新型
    專利要件？
　(一)原告主張之理由：
    1.現有專利審查雖可不需對每一請求項各自逐項作成審定，但仍應就申請專利範
      圍每一請求項逐項判斷其新穎性及進步性。亦即，若系爭案之申請專利範圍任
      一項所載之所有構成結構及連結關係均被第00000000號「落花生泥土
      脫離裝置之改良」新型專利案（下稱引證一）及六十九年七月二十九日公開之
      美國第0000000號專利案（下稱引證二）所揭露而無新增功效時，即應
      否定系爭案之進步性。參閱專利審查基準之規定，申請專利範圍應就每一請求
      項逐項判斷其新穎性，但可不需對每一請求項各自逐項審定。此外，申請專利
      範圍之請求項有二項以上者，應就每一請求項各別判斷其進步性。因此，若系
      爭案之申請專利範圍之任一項不具進步性時，即應依法駁回整個申請案。
    2.若以系爭案之申請專利範圍之獨立項第一項中所載之所有元件，僅包括：傳動
      組（1）、拍泥組（2）、傳動桿（10）、傳動齒輪（11,12）、鏈條（13）五
      項。其中，傳動組（1）已見於引證一，等於其傳動組；拍泥組（2）已見於引
      證一，等於其拍泥組；傳動桿（10）已見於引證一，等於其傳動桿；傳動齒輪
      （11,12）已見於引證二，等於其傳動齒輪；鏈條（13）已見於引證二，等於
      其鏈條，此五項係構成基本傳動拍泥動作之要件，範圍很大，但是已見於引證
      一及二，且並無可調整高度之元件，因此完全無法達成可依花生植株長度調整
      上下高度之功能。又系爭案之申請專利範圍之獨立項第八項中所載之所有元件
      ，亦僅包括：傳動組（1）、拍泥組（2）、傳動桿（10）、傳動齒輪（11,12
      ）、鏈條（13）、拍泥體（25）六項。此獨立項由於在針對系爭案與引證一及
      二所為對照表第二頁被誤載為附屬項，實應為獨立項，此六項所構成者亦為基
      本傳動拍泥之裝置，範圍也很大；同理，不僅已見於引證一及二，亦未提及任
      何可調整高度之結構，無法達成可依花生植株長度調整上下高度之功能。
    3.被告認引證一及二並未具有系爭案之傳動組結構，此觀點並不合理。參閱系爭
      案與引證一及二所為對照表，引證二（書狀誤載為引證一）之複數個傳動齒輪
      及傳動鏈條移至引證一中，兩者結合後即完全揭露系爭案之申請專利範圍獨立
      項之所有內容。縱有差異，僅為外型上之差異，就熟習機械技術之一般人士而
      言，將系爭案中齒輪並列或將齒輪與鏈條之傳動改成皮帶輪與皮帶、或是輪狀
      物與鋼索之傳動，均為可輕易完成者，反之亦然。又以置換可能性及容易性而
      言，將引證二之傳動系統套用於引證一之傳動桿頂端，以取代連桿組，是極可
      能且極容易者，故系爭案不具進步性。
    4.被告認系爭案之拍泥組藉由框座聯結於傳動組，可依花生植株長度調整上下高
      度之構造及功能，亦非由引證一及二所公開之技術而可輕易思及，亦違背現有
      法理。參閱系爭案說明書第八頁第三行後段起：「拍泥體25上穿置有多數祇對
      應固接元件之穿置孔26，使該拍泥體25可隨意調整位置者，．．．」，可知，
      此固接元件24與多數穿置孔26係為達到前述可依花生植株長度調整上下高度之
      必要結構。縱使被告承認此部分具有進步性，也僅止於當固接元件24與多數穿
      置孔26已合併於申請專利範為之獨立項時才成立。在參加人尚未縮小專利範圍
      至此程度時，系爭案之獨立項並不具有達成可依花生植株長度調整上下高度之
      必要結構及功效，自無法謂其具新增功效。
　(二)被告主張之理由：
    系爭案之傳動組結構係於並列兩個傳動齒輪聯結鏈條，其中一個傳動齒輪聯結有
    傳動桿，利用傳動桿作往復運動時，傳動齒輪藉由鏈條帶動，令樞接於傳動齒輪
    軸心之導桿作轉動，不同於引證一之連桿式傳動機構係於轉軸上端各銜接擺臂，
    且兩擺臂末端之間以連桿樞連，其中一擺臂再與傳動桿樞接；又系爭案之傳動結
    構與引證二之驅動系統雖皆具有用於傳動之基本組件（系爭案為鏈條、齒輪；引
    證二為纜線、驅動盤），但引證二特徵在於利用具剛性鈕之纜線驅動表面具對應
    該剛性鈕形狀之驅動盤，其並未有系爭案之傳動組結構型態係於並列兩個傳動齒
    輪聯結鏈條，其中一個傳動齒輪聯結有傳動桿，利用傳動桿作往復運動時，傳動
    齒輪藉由鏈條帶動，令樞接於傳動齒輪軸心之導桿作轉動；故系爭案由傳動桿、
    傳動齒輪、鏈條所構成之傳動組結構型態，不同於引證一由傳動桿、擺臂、連桿
    所構成之連桿式傳動機構，亦未揭示於引證二中，難稱係引證一、二之單純組合
    ；又系爭案用於調整拍泥組上下高度之結構係記載於申請專利範圍第十二項附屬
    項，該調整拍泥組上下高度之結構不一定必須記載於第一項、第八項獨立項。
  (三)參加人主張之理由：
    答辯理由同被告。齒輪使用的壽命比較久，連桿使用一段時間後容易鬆脫。
　　理  由
一、系爭案係於八十四年十月二十八日申請專利，被告於八十五年七月二十一日審定
    准予專利，則系爭案有無應不予專利之原因，應以核准審定時所適用之八十三年
    一月二十一日修正公布之專利法為斷，合先明。次按稱新型者，謂對於物品之
    形狀、構造或裝置之創作或改良（系爭案核准審定時專利法第九十七條參照），
    同法第九十八條第一項第一款、第二款、第二項分別規定：「可供產業上利用之
    新型，無下列情事之一者，得依本法申請取得新型專利：一、申請前已見於刊物
    或已公開使用者。：：二、有相同之發明或新型申請在先並經核准專利者。：：
    。」「新型係運用申請前既有之技術或知識，而為熟習該項技術者所能輕易完成
    且未能增進功效時，雖無前項所列情事，仍不得依本法申請取得新型專利。
二、系爭案專利申請範圍，依卷附申請專利範圍之記載係：
1.一種落花生採收機之拍泥裝置，主要包含有傳動組及拍泥組，其特徵在於該傳動組
  係可為齒輪及鏈條傳動者，主要有並列傳動齒輪，其中一祇傳動齒輪係可聯結有傳
  動桿，該傳動桿可具有一特定距離之往復行程，當傳動桿作往復運動時，傳動齒輪
  係可藉由鏈條聯結帶動下，可令樞接於傳動齒輪軸心之導桿作轉動者。
2.依據申請專利範圍第一項所述的落花生採收機之拍泥裝置，其中該傳動齒輪係可為
  二祇。
3.依據申請專利範圍第一項所述的落花生採收機之拍泥裝置，其中該傳動齒輪與傳動
  桿間係可增設有迴動板。
4.依據申請專利範圍第三項所述的落花生採收機之拍泥裝置，其中該迴動板上可形成
  有調整孔。
5.依據申請專利範圍第一項所述的落花生採收機之拍泥裝置，其中該傳動齒輪間係可
  增設有導輪者。
6.依據申請專利範圍第五項所述的落花生採收機之拍泥裝置，其中該導輪係可聯結有
  彈簧。
7.依據申請專利範圍第一項所述的落花生採收機之拍泥裝置，其中該導桿外緣係可套
  設有套桿者。
8.一種落花生採收機之拍泥裝置，主要包含有傳動組及拍泥組，特徵在於該傳動組係
  可為齒輪及鏈條傳動者，而該拍泥組係可藉由框座聯結於傳動組者，該框座側邊則
  可聯結有拍泥體。
9.依據申請專利範圍第八項所述的落花生採收機之拍泥裝置，其中該框座係可為二祇
  上下排列者。
10.依據申請專利範圍第八項所述的落花生採收機之拍泥裝置，其中該框座係可聯結有
  肋體。
11.依據申請專利範圍第八項所述的落花生採收機之拍泥裝置，其中該該拍泥體係可為
  軟性並具彈性材質者。
12.依據申請專利範圍第八項所述的落花生採收機之拍泥裝置，其中該該拍泥體上穿置
  有多數祇穿置孔。
三、引證一係八十四年十月二十八日申請、八十五年七月二十一日公告之第0000
    0000號「落花生泥土脫離裝置之改良」新型專利案，引證二係一九八Ｏ年七
    月二十九日公開之美國第0000000號專利案。原告主張系爭案之申請專利
    範圍之獨立項第一項中所載之所有元件，僅包括：傳動組（1）、拍泥組（2）、
    傳動桿（10）、傳動齒輪（11,12）、鏈條（13）五項。其中，傳動組（1）已見
    於引證一，等於其傳動組；拍泥組（2）已見於引證一，等於其拍泥組；傳動桿
    （10）已見於引證一，等於其傳動桿；傳動齒輪（11,12）已見於引證二，等於
    其傳動齒輪；鏈條（13）已見於引證二，等於其鏈條，此五項係構成基本傳動拍
    泥動作之要件，範圍很大，但是已見於引證一及二，且並無可調整高度之元件，
    因此完全無法達成可依花生植株長度調整上下高度之功能。又系爭案之申請專利
    範圍之獨立項第八項中所載之所有元件，亦僅包括：傳動組（1）、拍泥組（2）
    、傳動桿（10）、傳動齒輪（11,12）、鏈條（13）、拍泥體（25）六項。此六
    項所構成者亦為基本傳動拍泥之裝置，範圍也很大；同理，不僅已見於引證一及
    二，亦未提及任何可調整高度之結構，無法達成可依花生植株長度調整上下高度
    之功能等等。
四、經查，系爭案之傳動組結構係於並列兩個傳動齒輪聯結鏈條，其中一個傳動齒輪
    聯結有傳動桿，利用傳動桿作往復運動時，傳動齒輪藉由鏈條帶動，令樞接於傳
    動齒輪軸心之導桿作轉動。而引證一之連桿式傳動機構則係於轉軸上端各銜接擺
    臂，且兩擺臂末端之間以連桿樞連，其中一擺臂再與傳動桿樞接，兩者之結構組
    態並不相同。又系爭案傳動結構與引證案二驅動系統雖然均有用於傳動之基本組
    件（即系爭案之鏈條、齒輪及引證案二之纜線及驅動盤）。但引證案二特徵係在
    於利用剛性鈕之纜線驅動表面對應該剛性鈕形狀之驅動盤，其並無系爭案之傳動
    組結構型態係於並列兩個傳動齒輪聯結鏈條，其中一個導桿作轉動之結構，兩者
    結構組態亦顯有差異。又系爭案關於傳動組、拍泥組、傳動桿、傳動齒輪、鏈條
    構件及其作用功效，雖分別見於引證一及引證二。但查，系爭案上述構件之組態
    與引證一、引證二並不相同，已如前述。而上述構件之不同組態並非單純引證一
    、引證二組合而成，系爭案傳動齒輪藉由鏈條帶動，樞接於傳動齒輪軸心之導桿
    作轉動。而引證一之連桿式傳動機構則係於轉軸上端各銜接擺臂，且兩擺臂末端
    之間以連桿樞連，其中一擺臂再與傳動桿樞接，兩者並非僅單一構件之置換，另
    牽涉構件組態之重新組合以協調其作動關係，尚難謂可依引證一、引證二之結構
    組態之習知技術而輕易思及。且系爭案藉由鏈條聯結帶動下，可令樞接於傳動齒
    輪軸心之導桿作轉動，於持續震動之農機使用，具有極佳之防鬆脫之效果（系爭
    案創作摘要參照），亦不能謂系爭案未較引證一、引證二具功效之增進。原告主
    張引證二之複數個傳動齒輪及傳動鏈條移至引證一中，兩者結合後即完全揭露系
    爭案之申請專利範圍獨立項之所有內容。縱有差異，僅為外型上之差異，就熟習
    機械技術之一般人士而言，均為可輕易完成一節，非屬可採。
五、依上所述，引證一、引證二，尚不能證明系爭案第一項或第八項之獨立項不具新
    穎性或進步性，其餘第一項或第八項之附屬項均各具有其獨立項之技術特徵，自
    均具有新穎性與進步性，故不另贅論。從而被告為異議不成立之審定，於法並無
    不合。訴願決定予以駁回，亦屬妥適，原告主張前詞，請求撤銷訴願決定及原處
    分，被告並應對系爭案為異議成立之處分，為無理由，應予駁回。
據上論結，本件原告之訴為無理由，爰依行政訴訟法第九十八條第三項前段，判決如
主文。
中　　　華　　　民　　　國　　九十三　　年　　　十二　　　月　　十六　　日
                           臺 北 高 等 行 政 法 院  第二庭
           　　　　　　　　　　　　　　　　　審判長 法　官  姜素娥
           　　　　　　　　　　　　　　　　　　　　 法　官  吳東都
           　　　　　　　　　　　　　　　　　　　　 法　官  陳國成
右為正本係照原本作成。
如不服本判決，應於送達後二十日內向本院提出上訴狀並表明上訴理由，如於本判決
宣示後送達前提起上訴者，應於判決送達後二十日內補提上訴理由書（須按他造人數
附繕本）。
中　　　華　　　民　　　國　　九十三　　年　　　十二　　　月　　二十　　日
            　　　　　　　　　　　　　　    　      書記官  王英傑
